【裁判字號】    98,易,21
【裁判日期】    980310
【裁判案由】    妨害名譽
【裁判全文】
臺灣高雄地方法院刑事判決                98年度易字第21號
公  訴  人  臺灣高雄地方法院檢察署檢察官
被      告  甲○○○
上列被告因妨害名譽案件，經檢察官提起公訴（97年度偵字第
24687 號），本院判決如下：
    主  文
甲○○○犯誹謗罪，處拘役伍拾日，如易科罰金，以新臺幣壹仟
元折算壹日。
    事  實
一、甲○○○與丙○○之胞姊乙○○同在高雄市○○區○○路與
    軍校路口左營中山堂前，擺攤販售蔥蛋餅為業，丙○○則自
    民國95年起，每日下午至上開地點協助乙○○販賣蔥蛋餅，
    雙方因同業競爭而時有爭執。於96年11月24日下午2 時許，
    丙○○駕車至上開地點，下車未久，雙方即因細故發生爭吵
    ，甲○○○竟基於公然侮辱及誹謗之犯意，在上揭不特定之
    人均得以共見共聞之處所，接續以台語稱：「看到鬼，跟鬼
    講話。看到鬼，我在跟鬼講話。鬼要跟他講話。不在怕伊啦
    」、「瘋查某，我要罵妳…不要臉，瘋查某，不要臉」、「
    要把妳氣死啦！鬼在跟妳講話，不要臉，鬼在跟妳講話，跟
    鬼在講話。」、「跟鬼在講話，跟『魔神阿』、鬼在講話，
    跟鬼在講話」、「禽獸」、「瘋子，理那瘋查某」等足以貶
    損丙○○之名譽、人格及社會評價之言詞，謾罵丙○○，並
    以「伊說，我兒子不是我跟我尪生的，是伊跟我尪生的」具
    體之不實事項指摘丙○○，致生損害於丙○○之名譽。
二、案經丙○○訴由臺灣高雄地方法院檢察署檢察官偵查起訴。
    理  由
一、證據能力：
(一)、按被告以外之人於審判外之陳述，雖不符刑事訴訟法第159
    條之1 至第159 條之4 之規定，而經當事人於審判程序同意
    作為證據，法院審酌該言詞陳述或書面陳述作成時之情況，
    認為適當者，亦得為證據，刑事訴訟法第159 條之5 第1 項
    定有明文。本件檢察官、被告於本院審判程序時，就本判決
    所引用其他審判外之言詞或書面陳述，均明示同意有證據能
    力，本院認該具有傳聞證據性質之證據，其取得過程並無瑕
    疵，且與待證事實具有關聯性，證明力非明顯過低，以之作
    為證據係屬適當，認俱得為證據。
(二)、次按，私人之錄音、錄影之行為所取得之證據，應受刑法第
    315 條之1 與通訊保障及監察法之規範，私人違反此規範所
    取得之證據，固應予排除。惟依通訊保障及監察法第29條第
    3 款之規定「監察者為通訊之一方或已得通訊之一方事先同
    意，而非出於不法目的者，不罰」，是通訊之一方非出於不
    法目的之錄音，所取得之證據，即無證據排除原則之適用；
    又法律上亦無禁止本人截錄自己與他人對話，自無違法取證
    問題。（最高法院91年度台上字第2363號、92年度台上字第
    2677號、94年度台上字第716 號、第1619號判決意旨參照）
    。本件證人即被害人丙○○所提出之錄音帶，係於96年11月
    24日下午2 時，在高雄市○○區○○路與軍校路口左營中山
    堂前，因與被告發生爭執，針對雙方爭吵之過程加以錄音，
    案發當時現場所錄製，其目的乃在保全被告對其公然侮辱及
    誹謗等犯行之證據，業據證人丙○○、乙○○於本院審理時
    證述綦詳，足認丙○○錄音行為並非出於不法之目的。且該
    錄音帶之內容，係證人丙○○就其與被告間之對話所為，非
    竊錄他人之間非公開之對話，且法律上亦無禁止本人截錄自
    己與他人對話，自無違法取證問題。
(三)、又行為人於實行犯罪行為時，經共同正犯、共犯、相對人、
    被害人或其他關係人以錄音、錄影方式存證，而非出於不法
    目的者（例如以錄音設備，錄存擄人勒贖、恐嚇之電話；以
    錄影設備，錄存竊盜、侵入住宅之過程等），係以錄音、錄
    影設備之機械作用，忠實保存該犯罪行為過程之紀錄，屬於
    刑事訴訟法第165 條之1 第2 項所稱之「證物」（最高法院
    97年度台上字第1069號、第2272號、第6538號及98年台上字
    第527 號判決可資參照）。本件既認上開錄音帶之取得並無
    不法，且其內容係針對被告與證人丙○○爭吵過程加以錄音
    ，是該錄音帶本身即係成被告有無本件犯行之部分內容，揆
    諸前開說明，自屬刑事訴訟法第165 條之1 第2 項之證物。
    此外，錄音譯文，僅屬依據錄音結果予翻譯之文字，為錄音
    內容之顯示，固具文書證據之外觀，但實際上仍應認錄音始
    屬調查犯罪所得之證物，且當事人對於該譯文內容亦不爭執
    ，而上開錄音帶及譯文復經法院依法踐行調查證據程序，該
    錄音譯文即與播放錄音有同等價值，自有證據能力（同院97
    年度台上字第6721號判決參照）。至於被告爭執錄音帶中之
    聲音非其所陳述，乃法院判斷錄音證據之證明力範疇，非屬
    證據能力。
二、訊據被告甲○○○固坦承有於96年11月24日下午2 時許，與
    被害人同在高雄市○○區○○路與軍校路口之左營中山堂前
    之事實，惟矢口否認有何公然侮辱及誹謗之犯行，辯稱：我
    當天是在該地點擺攤賣燒餅，被害人當時也在場，但並沒有
    與被害人吵架，也沒有對被害人罵「看到鬼，跟鬼講話。看
    到鬼，我在跟鬼講話。鬼要跟他講話。不在怕伊啦」、「瘋
    查某，我要罵妳…不要臉，瘋查某，不要臉」、「要把妳氣
    死啦！鬼在跟妳講話，不要臉，鬼在跟妳講話，跟鬼在講話
    。」、「跟鬼在講話，跟『魔神阿』、鬼在講話，跟鬼在講
    話」、「禽獸」、「瘋子，理那瘋查某」之類的話，也沒有
    說「伊說，我兒子不是我跟我尪生的，是伊跟我尪生的」，
    是被害人跟我兒子說我兒子不是我生的，被害人提供之錄音
    帶內，說「看到鬼，跟鬼講話。看到鬼，我在跟鬼講話。鬼
    要跟他講話。不在怕伊啦」、「瘋查某，我要罵妳…不要臉
    ，瘋查某，不要臉」、「要把妳氣死啦！鬼在跟妳講話，不
    要臉，鬼在跟妳講話，跟鬼在講話。」、「跟鬼在講話，跟
    『魔神阿』、鬼在講話，跟鬼在講話」、「瘋子，理那瘋查
    某」之女性聲音，並不是我的聲音等語。
三、經查：
(一)、被告於上揭時、地，以…等語辱罵被害人，並以「伊說，我
    兒子不是我跟我尪生的，是伊跟我尪生的」不實之事項指摘
    被害人之事實，業據證人即被害人於偵查及本院審理時證稱
    ：被告與我姊姊毗鄰在賣蔥蛋餅，她就一直罵我姊姊，後來
    我因為在家沒事做，去我姊姊攤子幫忙，她就改罵我，案發
    當天，我開車到我姊姊那裡，一到那裡，被告就站出來罵我
    「瘋查某」、「禽獸」、「瘋子」，還說「伊說，我兒子不
    是我和我尪生的，是伊跟我尪生的」，但她的兒子並不是我
    跟他先生生的等語（見偵卷第13頁，本院卷第38至41頁），
    核與證人即被害人之姊乙○○、被告友人朱銀證述情節大致
    相符。此外，並有被害人提供之錄音帶1 捲附卷可佐。
(二)、經本院當庭勘驗上揭錄音帶結果，其內容顯示：
    女聲1 ：看到鬼，跟鬼講話。看到鬼，我在跟鬼講話。鬼要
            跟他講話，不在怕伊啦！
    女聲2 ：你他老母哩？他老母喔？跟妳尪生的啦！不是我和
            我尪生的！瘋查某，要我罵妳，不要臉，瘋查某，
            不要臉，再來跟瓜講，再來跟她講 。
    女聲3 ：忘了吃藥。
    女聲4 ：要把妳氣死啦！鬼在跟妳講話，不要臉，鬼在跟妳
            講話，跟鬼在講話。
    女聲5 ：弟弟要蛋餅嗎？
    女聲6 ：跟鬼在講話，鬼在跟妳講話。
    女聲7 ：好了啦！唉唷！
    女聲8 ：跟鬼在講話，跟「魔神阿」、鬼在講話，跟鬼在講
            話。
    女聲9 ：好了沒，…
    女聲10：來發誓啦！…
    女聲11：妳兒最知道啦…
    女聲12：伊說，我兒子不是我和我尪生的，是伊和我尪生！
    女聲13：有沒有，妳最知道啦！我們沒有打妳，妳竟然有那
            一張單子！
    女聲14：妳有打我。
    女聲15：好啦！
    女聲16：妳們三個人打我一個人。
    ……
    女聲25：瘋子，理那瘋查某。
    女聲26：再講阿！在這！
    女聲27：我不要跟妳講，再來講阿！…
    男聲1 ：好了啦！
    女聲28：好了啦！回去啦！回去啦！
    上開譯文，有本院97年12月29日勘驗筆錄在卷可佐。而上開
    錄音帶係乙○○、丙○○2 人以錄音機當場錄製，其中女聲
    1 、2 、4 、6 、8 、10、12確為被告之聲音等情，業據證
    人丙○○、乙○○於本院審理時分別證述綦詳。是上揭事實
    ，應堪認定。
(三)、被告雖辯稱：並未對被害人說上揭言詞云云。惟查，證人即
    被害人之姊乙○○於偵查及本院審理時證稱：我跟被告一起
    在上開地點做蔥蛋餅生意，從92年開始，只要我開口問客人
    「要蛋餅嗎？」，她就會罵我，後來我妹妹來幫我後，她就
    也會罵我妹妹，當天下午我妹妹開車停在旁邊，被告在那邊
    坐，一看到丙○○，就站起來罵「看到鬼，看到鬼，跟鬼講
    話，跟魔神阿在講話，瘋查某，不在怕伊啦」、「我兒子不
    是我和我尪生的，是伊和我尪生的」之類的話，她一直罵，
    我就開始錄音，但我妹妹並沒有跟被告丈夫生過小孩，現場
    除了被告、我和丙○○之外，還有被告兒子、管媽、朱銀在
    場等語（見偵卷第17至19頁，本院卷第35至37頁），核與被
    害人指訴情節相符，業如前述，被告前開置辯，要不足採。
    至於證人朱銀於偵查中雖證稱：96年11 月24 日下午2 時，
    有在左營區○○路與軍校路交叉口見聞被告與告訴人間的爭
    執，當時告訴人說被告的小孩不是她親生的，直到約下午3
    時許，我離開該處，當天被告沒有說「不要臉、瘋查某」、
    「看到鬼，跟鬼講話」之類的話等語，然其復改稱：被告當
    天有對被害人說「伊說我兒子不是我跟我尪生的，是伊和我
    尪生的」，我後來有勸被告「好了啦」，將被告勸離現場等
    語，已明確證述被告確有在上揭時、地，對被害人表示「伊
    說我兒子不是我跟我尪生，是伊和我尪生的」之言詞，及勸
    阻被告之事實，核與上開錄音帶勘驗結果，有一男聲表示：
    「好了啦」之情相符。衡諸常情，倘被告並無與被害人發生
    爭執，進而以上揭「不要臉、瘋查某」、「看到鬼，跟鬼講
    話」等言詞辱罵被害人，朱銀何須勸阻被告並使之離開現場
    ？且依上揭錄音帶內容顯示，朱銀係在被告以「看到鬼，跟
    鬼講話。看到鬼，我在跟鬼講話。鬼要跟他講話。不在怕伊
    啦」、「瘋查某，我要罵妳…不要臉，瘋查某，不要臉」、
    「要把妳氣死啦！鬼在跟妳講話，不要臉，鬼在跟妳講話，
    跟鬼在講話。」、「跟鬼在講話，跟『魔神阿』、鬼在講話
    ，跟鬼在講話」、「瘋子，理那瘋查某」等語謾罵被害人之
    後，始出聲表示：「好了啦」等情，益徵被告確有以上揭言
    詞謾罵被害人甚明，證人朱銀證述：被告並未罵被害人一節
    ，要屬事後迴護被告之詞，洵不足採。
(四)、被告辯謂：上開錄音帶中並沒有我的聲音等語。然其復供陳
    ：上開錄音帶確係案發當天所錄製，及上開錄音帶內容中之
    女聲16為我的聲音等語，其謂上開錄音帶內並無其聲音一節
    ，已與事實有違。又證人丙○○、乙○○、朱銀業分別辨認
    錄音帶內之女聲1 、2 、4 、6 、8 、12為被告之聲音，女
    聲24為證人丙○○之聲音、女聲9 、14、13、17、18為證人
    乙○○之聲音，男聲1 為證人朱銀之聲音，且經勘驗結果，
    該錄音過程並無間斷，環境聲音持續，並無剪接、變造之情
    形，且上開錄音帶內之女聲、1 、2 、4 、6 、8 、12所述
    之內容，亦與證人丙○○、乙○○、朱銀證述之情節相符，
    堪認上開錄音帶內之女聲1 、2 、4 、6 、8 、12確為被告
    所為，是被告辯謂上開女聲非其聲音云云，要非可採。上開
    錄音帶所錄製之內容既確為案發當時被告與丙○○、乙○○
    、朱銀對話之情節，且被告確有於上揭時、地，以上揭言詞
    謾罵被害人之事實，業經本院認定如前，至臻明確，則被告
    聲請上開錄音帶送請鑑定一節，應認已無調查之必要，應予
    駁回，併此敘明。
(五)、末按，刑法第309 條第1 項之公然侮辱罪之成立，以行為人
    之侮辱他人行為係「公然」為之為必要。而所謂「公然」，
    係指使一般不特定之人得以共聞共見者而言（司法院院解字
    第1922號意旨參照）。亦即，不問行為人為侮辱行為之當時
    ，是否確有多數人在場共聞共見，僅該場合係處於「不特定
    人所得認識之狀態」，即足成立。是故，在封閉之住宅內、
    或於檢察官偵查庭訊中、甚或在以門扇與外界公開場合相隔
    離之封閉場所內實施侮辱行為者，因係在封閉場所內，並非
    處於不特定人所得認識之狀態，即非本條所稱之「公然」；
    然倘該侮辱行為之實施，係在光天化日之下之公開場所，縱
    未有旁人實際在場聽聞，但因已處於不特定人所得共聞共見
    之狀態，當與本條之「公然」要件相合。本案事發地點係在
    高雄市○○區○○路與軍校路口之左營中山堂前，業據證人
    丙○○、乙○○證述明確，復為被告所不爭執，是被告辱罵
    被害人之地點，應屬公眾得出入之場所，應堪認定。而被告
    當時辱罵之聲音，即便係在在場之人乙○○、朱銀均得以聽
    聞，亦據證人乙○○、朱銀證述在卷，益徵被告當時辱罵之
    音量甚高，則被告在此公共場所辱罵被害人，已足使不特定
    人或多數人得以共見共聞，不論當時有無他人在場，均已符
    合「公然」之要件。而被告於上開不特定之人得以共見共聞
    之場所，以台語稱：「看到鬼，跟鬼講話。看到鬼，我在跟
    鬼講話。鬼要跟他講話。不在怕伊啦」、「瘋查某，我要罵
    妳…不要臉，瘋查某，不要臉」、「要把妳氣死啦！鬼在跟
    妳講話，不要臉，鬼在跟妳講話，跟鬼在講話。」、「跟鬼
    在講話，跟『魔神阿』、鬼在講話，跟鬼在講話」、「禽獸
    」、「瘋子，理那瘋查某」等語謾罵丙○○，已足以使被害
    人感到不快並貶損被害人之名譽、人格及社會評價，故被告
    此部分行為已符合刑法第309 條第1 項「公然侮辱」之要件
    。又被告在同上時、地，復以「伊說，我兒子不是我跟我尪
    生的，是伊跟我尪生的」之不實事項指摘丙○○，不僅貶損
    被害人之名譽，且其所指摘之不實事項具體明確，客觀上已
    足生損害於被害人之名譽，被告此部分行為不僅該當刑法第
    309 條第1 項之公然侮辱罪，亦成立同法第310 條第1 項之
    誹謗罪。
(六)、綜上所述，本件事證明確，被告犯行堪予認定，應予論罪科
    刑。
四、核被告所為，係犯刑法第309 條第1 項之公然侮辱罪及同法
    第310 條第1 項之誹謗罪。被告在同一地點，先後以「看到
    鬼，跟鬼講話。看到鬼，我在跟鬼講話。鬼要跟他講話。不
    在怕伊啦」、「瘋查某，我要罵妳…不要臉，瘋查某，不要
    臉」、「要把妳氣死啦！鬼在跟妳講話，不要臉，鬼在跟妳
    講話，跟鬼在講話。」、「跟鬼在講話，跟『魔神阿』、鬼
    在講話，跟鬼在講話」、「禽獸」、「瘋子，理那瘋查某」
    、「伊說，我兒子不是我跟我尪生的，是伊跟我尪生的」等
    語謾罵丙○○，顯係基於單一之公然侮辱犯意下之數個接續
    舉動，並侵害同一法益，為接續犯，應僅論以單純一罪。被
    告以一行為同時觸犯上開二罪名，為想像競合犯，應依刑法
    第55條之規定，從一較重之誹謗罪處斷。爰審酌被告於本件
    犯行時已滿55歲，與被害人之姊毗鄰擺攤營業為生，僅因雙
    方為同業競爭而時有爭執，竟不知謹慎言行，在多數不特定
    之人均得共見共聞之營業場所，以上開輕蔑之言詞謾罵告訴
    人，恣意貶損被害人之名譽、人格，且自始亦否認有何侮辱
    、誹謗被害人之故意，亦不願賠償被害人因此所生之損害，
    顯見其事後猶不知檢討，犯後態度非佳，復考量其犯罪動機
    、目的等一切情狀，量處如主文所示之刑，並斟酌被告智識
    程度、家庭經濟狀況等情形，諭知以新臺幣1,000 元折算1
    日為其易科罰金之折算標準，以示徵儆。
五、公訴意旨略以：被告甲○○○基於公然侮辱之犯意，在上揭
    不特定之人均得以共見共聞之處所，以「你他老母哩？他老
    母喔？跟妳尪生的啦！不是我跟我尪生的！」等抽象惡毒之
    言語對丙○○加以謾罵，因認被告此部分所為，亦成立刑法
    第309 條第1 項之公然侮辱罪嫌等語。本件被告固有以上揭
    言詞質以被害人一節，業據證人丙○○、乙○○、朱銀證述
    綦詳。惟被告已明確供陳：當天是告訴人先說我兒子不是我
    生的等語，核與證人朱銀於偵查中證述：當天告訴人說被告
    的小孩不是她親生的等語相符，足認被告之上開言論，係因
    告訴人向其表示其子非其所親生之情形下所為。且觀諸被告
    上開言論之內容，亦僅係質問告訴人，被告之子若非被告與
    其夫所生，係何人所生，其主觀上應無以此對告訴人為輕蔑
    表示之意思，縱令其所述之內容非屬實，亦難認被告有以此
    不實事項對告訴人為輕蔑表示之意思，尚難僅因被告以上開
    言論質問告訴人，即遽以公然侮辱之罪責相繩。此外，復查
    無其他積極證據足資證明，被告上開言論有何公然侮辱告訴
    人之犯行，本應為無罪之諭知，惟公訴人認此部分與上開有
    罪部分，有接續犯之單純一罪關係，爰不另為無罪之諭知，
    併此敘明。
據上論斷，應依刑事訴訟法第299 條第1 項前段，刑法第309 條
第1 項、第310 條第1 項、第55條、第41條第1 項前段，刑法施
行法第1 條之1 ，判決如主文。
本案經檢察官黃子宜到庭執行職務。
中    華    民    國    98    年    3     月    10    日
                  刑事第十二庭  審判長法  官  黃建榮
                                      法  官  楊珮瑛
                                      法  官  李殷君
以上正本證明與原本無異。
如不服本判決應於收受送達後10日內向本院提出上訴書狀，並應
敘述具體理由；如未敘述上訴理由者，應於上訴期間屆滿後20日
內向本院補提理由書（均須按他造當事人之人數附繕本）「切勿
逕送上級法院」。
中    華    民    國    98    年    3     月    12    日
                                      書記官  李文廣
附錄本判決論罪科刑法條全文：
中華民國刑法第309條
公然侮辱人者，處拘役或 3 百元以下罰金。
以強暴犯前項之罪者，處1 年以下有期徒刑、拘役或5 百元以下
罰金。
中華民國刑法第310條
意圖散布於眾，而指摘或傳述足以毀損他人名譽之事者，為誹謗
罪，處1 年以下有期徒刑、拘役或5 百元以下罰金。
散布文字、圖畫犯前項之罪者，處2 年以下有期徒刑、拘役或1
千元以下罰金。
對於所誹謗之事，能證明其為真實者，不罰。但涉於私德而與公
共利益無關者，不在此限。


司法院資訊處製作；財團法人民間司法改革基金會備份。
